臺灣高等法院民事判決　九十一年度家上字第三四四號
　　　上　訴　人　乙○○
　　　被　上訴人　甲○○
右當事人間離婚事件，上訴人對於中華民國九十一年八月二十三日臺灣板橋地方法院
九十一年度婚字第二七四號第一審判決提起上訴，本院判決如左：
      主      文
上訴駁回。
第二審訴訟費用由上訴人負擔。
      事      實
甲、上訴人方面：
一聲明：
  (一)原判決廢棄。
  (二)被上訴人在第一審之訴駁回。
二陳述：除與第一審判決記載相同者予以引用外，補稱：
  (一)上訴人不願意家庭破碎，故不願離婚。上訴人未毆打被上訴人，被上訴人常晚回
    家，上訴人屢勸不聽。
  (二)刑事案件已確定。
乙、被上訴人方面：
一聲明：上訴駁回。
二陳述：除與第一審判決記載相同者予以引用外，補稱：
  (一)兩造於六十二年間結婚，育有一子三女，分別為六十三年次、六十五年次、六十
    七年次、六十九年次。
  (二)被上訴人主張之離婚事由為上訴人毆打、暴力、恐嚇、傷害等不堪同居之虐待及
    重大事由。上訴人傷害被判拘役五十日，已確定。
丙、本院依職權調閱臺灣板橋地方法院八十六年度偵字第二○九三一號乙○○傷害等
    卷宗。
      理      由
一本件被上訴人起訴主張上訴人多次毆打被上訴人，傷害被上訴人之人格尊嚴及人身
  安全，被上訴人受不堪同居之虐待，上訴人並於八十六年間離家，兩造分居至今，
  上訴人且於八十八年間將兩造住所之祖先牌位搬離，雙方婚姻已無法維繫，兩造間
  有難以維持婚姻之重大事由等情，爰依民法第一千零五十二條第一項第三款夫妻之
  一方受他方不堪同居之虐待、同條第二項有重大事由，難以維持婚姻之規定，依選
  擇訴之合併，請求判決離婚等語；上訴人則否認毆打被上訴人，辯稱不知被上訴人
  之傷勢如何造成，不服刑事判決，被上訴人經常三更半夜始返家，上訴人為了勸被
  上訴人，於八十六年四月九日書切結書，被上訴人且向上訴人之母表示上訴人無本
  事，連祖先都無能力拜，上訴人始於八十八年間將祖先牌位遷走，被上訴人之訴無
  理由云云資為抗辯。
二兩造係夫妻，現婚姻關係仍存續中，有兩造之戶籍謄本配偶欄及記事欄所載為證，
  亦為上訴人所自認，堪信為真實。
三被上訴人主張上訴人先於八十六年三月九日在臺北縣三峽鎮○○路四七三巷五弄十
  四號，毆打被上訴人，致被上訴人受有兩肘部挫傷、右上膀部挫傷、右上腿部挫傷
  及下腿部挫傷之傷害，又於八十六年九月二十二日在臺北市○○街一五一號後港派
　出所前，對被上訴人施以暴力，致被上訴人受有右上臂紅腫瘀傷四×三公分右前臂
　點狀擦傷、右上臂擦傷、左前臂發紅一公分之傷害等事實，業據被上訴人提出上訴
　人立具之切結書、診斷證明書各一紙、照片影本三幀（見原審卷第五十四頁、第五
　十五頁）、本院八十七年度上易字第四二四九號刑事判決為證。上訴人雖辯稱不服
　本院刑事判決，刑事判決所述時間係分居期間，張哲嘉之證言不實在云云。
四然被上訴人於刑事案件中提出其於八十六年九月二十二日當日至臺北市陽明醫院就
  診檢查證實其受有右上臂紅腫瘀傷四×三公分、右前臂點狀擦傷、左上臂擦傷六公
  分、左前臂發紅一公分等傷害之診斷證明書一份在卷可稽（影本見本院卷第三十五
  頁）。另證人即後港派出所警員羅福於臺灣板橋地方法院刑事庭證稱：「二十二日
  我備勤，他們夫妻（指兩造）來時有點吵鬧，因家事我們不方便處理，叫他們先調
  解一下，若不行，我們再幫忙處理，甲○○第一次來沒有提到被打的事，後來他們
  走出門口，我在辦公室內，大概一分鐘左右，聽到他們二人爭吵，我聽到甲○○大
  叫一聲，說乙○○打她，要告乙○○，我們跟甲○○說必須先有傷單，可先備案，
  ：：那時甲○○說乙○○捉她手臂，甲○○有把袖子捲起給我看，我是看到紅腫現
  象，我說我們不能幫她驗傷，：：當時事情發生時，主管吳亮雲有在。」等語，有
  臺灣板橋地方法院八十六年度易字第七九一四號刑事案件八十七年二月十六日訊問
  筆錄可參（影本見本院卷第四十二頁以下）。證人即後港派出所主管吳亮雲於本院
  刑事庭調查時到庭證稱：「被告與甲○○原在福港街一０七巷十七號前有糾紛，有
  人報警，是其他警員帶回來，乙○○說要把資料拿回，我們有說這是民事糾紛，請
  他們尋民事途徑解決，乙○○希望在派出所說清楚，乙○○離開到門口外等，甲○
  ○說她會被打，不敢出去，我說沒關係，因為在派出所，甲○○出去後，乙○○不
  是打她，而是抓住她雙臂拉回，拉至派出所門口，我出去告誡乙○○不可如此，甲
  ○○說要告訴，有備案，等她有傷單時再補足，有拍照，甲○○手臂有紅的手印痕
  跡，但照片因反光關係，顯現不出來」等語（見本院八十七年度上易字第四二四九
　號刑事案件八十七年四月八日訊問筆錄－影本見本院卷第四十七頁背面以下）。另
  有證人羅福於刑事庭所提出之八十六年九月二十二日工作紀錄在卷可稽（見本院卷
  第四十五頁）。
五雖證人趙瑀於本院刑事庭八十七年十月十四日證稱：「（八十六年九月二十二日當
  天發生什麼事？）當天我BBCALL響，結果說是我車子被撞要我去處理，去時甲○○
  在那裡，問我鑰匙有沒在我這邊，他要我開車門讓她進去找東西，他進去拿了些公
  司資料及傳真，我在三月以前是被告公司的職員。」、「（甲○○是拿什麼走？）
  公司資料、保單等。」，有趙瑀筆錄附卷足考（影本見本院卷第五十一頁正面、背
  面）。然被上訴人縱取走公司資料、保單等引起上訴人不悅，上訴人亦不得據此認
  有毆打被上訴人之正當理由。再上訴人於被上訴人不從之情形下，猶用力強拉被上
  訴人返回後港派出所前，不僅妨害被上訴人行進之權利，且易造成被上訴人手臂因
  上訴人強行拉扯及被上訴人抗拒之動作而受有傷害，上訴人係成年人，對於其強行
  拉扯被上訴人雙臂所導致之此類後果，本應有所預見，而其仍決意為上揭強拉之動
  作，則被上訴人之行進權利受妨害及雙臂受有傷害，當在上訴人意欲之範圍內，上
  訴人有傷害之故意，至為灼然。又長庚紀念醫院八十八年二月四日長庚院法字第
  ０００八號函，說明二載：「李女士係於七十三年十一月經本院血液腫瘤科診斷為
　免疫性血小板缺乏紫斑症，血小板於治療前為1.5～ 2.5×10　/㎜（一般人血小板
　之正常數值範圍為15×10 /㎜至40×10 /㎜　），經給予類固醇治療後，血小板逐
　漸回升：：八十一年血小板數目為16.7×10／mm　正常範圍，八十一年五月以後，
　病患未於本院血液腫瘤科看診，亦無血小板數值檢查。而病患是否容易於受壓力部
　位產生瘀青情形 ，則應視病患當時之血小板數目方能判定 ，通常血小板數值低於
　5×10 /mm　以下，受壓力部位比較會產生瘀青，而10×10 /mm 以上通常不會有此
　情形。」，有上開函附於本院刑事卷足憑（影本見本院卷第五十四頁、第五十五頁
　）。被上訴人八十一年四月十七日血小板數目為16.7×10 /㎜　正常範圍，亦不能
　證明被上訴人平時皮膚表面呈瘀青之狀態，是上訴人於刑事案件中所稱被上訴人皮
　膚表面常呈現瘀青狀態，否認於八十六年九月二十二日傷害被上訴人，非屬可採。
　上訴人另辯稱刑事判決認定傷害時間在兩造分居期間，然上訴人傷害被上訴人地點
　在兩造居住處所外之臺北市○○街後港派出所前，與兩造是否分居無涉，尤以上訴
　人於刑事案件中亦自認於後港派出所前將被上訴人拉回派出所之舉動，有上訴人之
　刑事筆錄附卷足考（影本見本院卷第三十七頁背面－上訴人：「她東西沒拿出來，
　就要放她走，她要攔計程車時，我就抱她回警察局：：」）。上訴人否認八十六年
　九月二十二日之傷害被上訴人行為，尚無足採。又上訴人亦因該傷害行為，經臺灣
　板橋地方法院判處拘役五十日，且經本院刑事庭判決上訴駁回確定，已據本院調閱
　本院八十七年度上易字第四二四九號卷宗審閱無訛。被上訴人主張上訴人於八十六
　年九月二十二日在臺北市○○街一五一號後港派出所門前以雙手強拉被上訴人雙臂
　返回派出所前之舉動，且造成被上訴人手臂受傷一節，堪認為實在。
六次查證人即兩造之子張哲嘉於原審到庭證稱：「（被告〔指上訴人〕是不是打過原
  告〔被上訴人〕？）是。」、「（你看過幾次？）從小到大，沒辦法數清。但我不
  能確定每次都是誰先動手，我媽媽被打以後，他通常也會出手抵擋。我的印象中通
  常是我爸爸會先摔東西警示，接著動手，媽媽經常會有受傷的情形，這都是家裡看
  到。」、「（兩造間為何會有這些衝突？）感情問題，彼此懷疑對方感情的忠貞有
  問題。」等語屬實，有張哲嘉筆錄在卷可憑（見原審卷第六十一頁以下）。被上訴
  人另主張兩造原共同居住於臺北縣三峽鎮○○路四七三巷五弄十四號，至八十六年
  間，上訴人離開兩造住所，獨自遷至他處居住，迄今分居已多年，互未往來之事實
  ，已據證人即兩造之子張哲嘉於原審證述：「（被告是不是在八十五年間離開家裡
  ？）確定的時候我不記得，那是在我高三那年，大約八十六年間。」，有張哲嘉筆
  錄在卷可按（見原審卷第六十二頁、第六十三頁），即上訴人亦自認：「（你是八
  十五年間自該住所離開？）承認有離開：：」（見原審卷第五十九頁）。另觀被上
  訴人戶籍仍在臺北縣三峽鎮○○路四七三巷五弄十四號（原審卷第十二頁），而上
  訴人於八十七年十一月十六日自桃園縣大溪鎮烏塗窟五十三之二號遷出後遷入臺北
  縣板橋市○○路○段二十二巷二十七之四號，復於八十八年四月十六日遷入上開大
  溪鎮址（見原審卷第十四頁），益證上訴人已遷離兩造之住所前揭臺北縣三峽鎮址
  無訛。被上訴人又主張上訴人於八十八年間將上訴人祖先之牌位遷移兩造之上開臺
  北縣三峽鎮○○路四七三巷五弄十四號之事實，業經證人張哲嘉於原審證述「（被
  告是不是在八十八年間把他的祖先牌位搬離？）是。但原因為何我不清楚。我爸爸
  把牌位搬到大溪戶籍地。」（原審卷第六十四頁），上訴人於原審亦自認將祖先牌
  位搬走（原審卷第六十頁）。證人張哲嘉係兩造之子，為六十九年五月二十七日生
  （原審卷第十三頁），已係成年人，審酌夫妻間發生於家中有關暴力或其他家庭問
  題之爭執，在場之人除至親如父母或子女外別無他人，而兩造分居前確與子女同住
  ，張哲嘉於兩造爭執時屬在場見聞無法替代之證人。以證人張哲嘉與兩造之關係，
  應無挾怨誣指之情形，是張哲嘉前開證言均堪採信。上訴人辯稱張哲嘉證言不可採
  云云，亦無足採。
七按民法第一千零五十二條第二項前段規定：「有前項以外之重大事由，難以維持婚
  姻者，夫妻之一方得請求離婚。」，其目的在使夫妻請求裁判離婚之事由較富彈性
  。是夫妻間發生足使婚姻難以維持之重大事由者，雖不符合該條第一項所列各款情
  形，亦無不准依該法條第二項訴請離婚之理（最高法院八十六年三月四日八十六年
  度第二次民事庭會議決議參照）。次按婚姻係以夫妻之共同生活為目的，配偶應互
  相協力保持其共同生活之圓滿、安全及幸福，因而夫妻應相互尊重以增進情感和諧
  及誠摯之相處，此為維持婚姻之基礎，若此基礎不復存在，致夫妻無法共同生活，
  無復合可能者，即應認有難以維持婚姻之重大事由存在。本件兩造於分居前即小吵
  無數，上訴人於雙方爭執後即毆打被上訴人，甚在子女面前為之，終至分居後之八
  十六年九月二十二日甚在後港派出所前以雙手用力抓住被上訴人之雙臂，致被上訴
  人受有傷害，雙方對簿公堂，上訴人被處以拘役等情，有如前述。上訴人顯無視於
  被上訴人之尊嚴及人身安全，其行為已嚴重危及婚姻共同生活之維繫基礎。再上訴
  人於八十六年間離家後，即未返家與被上訴人共同居住生活，兩造分居迄今已逾五
  年，雙方徒有夫妻之名，而無夫妻之實，彼此感情已因長期分隔而淡薄，亦與夫妻
  以共同生活為目的之本質有違，而失共同生活之基礎。兩造之婚姻於客觀上亦已生
  破綻，顯無回復共同生活之可能。尤以上訴人於八十八年間將其祖先之牌位搬離兩
  造之婚姻住所即臺北縣三峽鎮○○路四七三巷五弄十四號，上訴人對與被上訴人共
  組家庭所生情感已生重大破裂。再據被上訴人於原審陳明其與上訴人已無感情，上
  訴人則陳稱：「我是很恨，絕不輕易放過原告。」等語（見原審卷第六十一頁），
  益證兩造無復合可能，感情已難再續。此外，兩造於本件訴訟期間，始終未就兩造
  間之婚姻所存在問題加以溝通，以取得對造之諒解，可見其夫妻關係賴以維持之互
  信、互愛、互重、互持基礎，實已蕩然無存。
八綜上所述，兩造於客觀上維持婚姻之情感不復存在，在主觀上亦已喪失維持婚姻之
  意欲，兩造間婚姻所生之破綻，已無回復之希望，其情形已構成難以維持婚姻之重
  大事由，且此項重大事由，非可歸責被上訴人。從而，被上訴人依民法第一千零五
  十二條第二項之規定，請求裁判離婚，洵屬有據，應予准許。被上訴人依民法第一
  千零五十二條第二項請求離婚，既獲勝訴判決，其依同條第一項第三款請求判決離
  婚部分，即毋庸再予審酌。原審為上訴人敗訴之判決，核無不合。上訴意旨指摘原
  判決不當，求予廢棄改判，為無理由，應予駁回。
九本件因事證已臻明確，兩造其餘攻擊、防禦方法及所為之立證，與判決之結果不生
  若何影響，無庸再逐一予以論究，合併敘明。
據上論結，本件上訴為無理由，依民事訴訟法第四百四十九條第一項、第七十八條，
判決如主文。
中　　　華　　　民　　　國　　九十一　　年　　 十二 　　月　　二十四　　日
                                民事第一庭
                                    審判長法  官 　蔡  秀  雄
                                      　　法  官 　黃  莉  雲
                                    　　　法  官 　湯  美  玉
右正本係照原本作成。
如不服本判決，應於收受送達後二十日內向本院提出上訴書狀，其未表明上訴理由者
，應於提出上訴後二十日內向本院補提理由書狀（均須按他造當事人之人數附繕本）
上訴時應提出委任律師或具有律師資格之人之委任狀；委任有律師資格者，另應附具
律師及格證書及釋明委任人與受任人有民事訴訟法第四百六十六條之一第一項但書或
第二項（詳附註）所定關係之釋明文書影本。
中　　　華　　　民　　　國　　九十一　　年　　 十二　　 月　　二十五  　日
                                          書記官 　王  敬  端
附註：
民事訴訟法第四百六十六條之一（第一項、第二項）：
對於第二審判決上訴，上訴人應委任律師為訴訟代理人。但上訴人或其法定代理人具
有律師資格者，不在此限。
上訴人之配偶、三親等內之血親、二親等內之姻親，或上訴人為法人、中央或地方機
關時，其所屬專任人員具有律師資格並經法院認為適當者，亦得為第三審訴訟代理人
。
